【裁判字號】    90,家訴,18
【裁判日期】    901011
【裁判案由】    分割遺產
【裁判全文】
臺灣苗栗地方法院民事判決  九十年度家訴字第一八號
    原      告  丙○○
    法定代理人  甲○○
    被      告  乙○○
右當事人間請求分割遺產事件，本院判決如左：
    主      文
兩造被繼承人溫慶輝所遺如附表所示之不動產，准以變賣方式分割，所得價金各按二
分之一比例分配予兩造。
訴訟費用由被告負擔二分之一，餘由原告負擔。
    事      實
甲、原告方面：
壹、聲明：求為判決如主文第一項所示。
貳、陳述：
  一、緣原告丙○○為被繼承人溫慶輝與其前妻甲○○所生之女，而被告乙○○則係
      被繼承人溫慶輝之再婚配偶，而被繼承人前於民國（下同）九十年二月二十七
      日死亡。依民法第一千一百三十八條第一款之規定，兩造為被繼承人之法定繼
      承人；且依民法第一千一百四十四條第一款所示，兩造應繼分各為二分之一。
  二、兩造被繼承人死亡後，僅遺留如附表所示之不動產，經原告通知被告洽商前揭
      遺產分割事宜，惟被告均置之不理，原告不得已乃先將前揭遺產辦理繼承登記
      ，而由兩造公同共有前揭不動產，又該不動產現為被告占有使用，如按兩造應
      繼分各二分之一分割為分別共有（即兩造擁有所有權應有部分各二分之一），
      其使用收益亦均多所不便，反徒增紛擾，爰依民法第一千一百五十一條、第一
      千一百六十四條前段、民法第八百二十四條之規定，請准將前揭不動產予以變
      賣，並按二分之一比例分配其價金。
參、證據：提出戶籍謄本二件、遺產稅免稅證明書影本一件、律師函影本一件、土地
    及建物登記謄本各一件等為證。
乙、被告方面：
一、聲明：求為判決駁回原告之訴，訴訟費用由原告負擔。
二、陳述：
    系爭不動產現負之銀行貸款皆為被告繳納，且現由被告占有中。因此，不同意變
    賣。
    理      由
一、本件原告主張兩造皆為被繼承人溫慶輝之繼承人，被繼承人溫慶輝前於九十年二
    月二十七日死亡，僅遺留如附表所示之不動產，該不動產業經辦理繼承登記為兩
    造公同共有，且現由被告占有使用中，惟兩造無法達成遺產分割協議等情，業據
    原告提出戶籍謄本二件、遺產稅免稅證明書影本一件、律師函影本一件、土地及
    建物登記謄本各一件等為證，且為被告所不爭執，自堪信為真實。
二、按繼承人有數人時，在分割遺產前，各繼承人對於遺產全部為公同共有；又繼承
    人得隨時請求分割遺產，民法第一千一百五十一條、第一千一百六十四條前段分
    別定有明文。本件兩造對遺產既無約定不為分割，另亦無法律或遺囑禁止遺產之
    分割乙節，為兩造所不爭執，殆無疑義。是原告依前揭規定請求分割遺產，自屬
    有據，而應准許。
三、查兩造並無民法第一千百七十二條所規定「負債之扣還」及第一千一百七十三條
    所規定「受遺贈之歸扣」之問題，故被繼承人溫慶輝之遺產範圍自僅為前開不動
    產，合先敘明。
四、次按，公同共有物分割之方法，除法律另有規定外，應依關於共有物分割之規定
    。而共有物之分割之方法，不能協議者，法院得因任何共有人之聲請，命為左列
    之分配：一、以原物分配於各共有人。二、變賣共有物，以價金分配於各共有人
    。以原物為分配時，如共有人中，有不能按其應有部分受分配者，得以金錢補償
    之。民法第八百三十條第二項、第八百二十四條第二項、第三項分別定有明文。
    惟究依何種方式分割為適當，法院有自由裁量之權，不受任何共有人主張之拘束
    。本院審酌系爭不動產之結構與面積，認如以原物分配之方法而為分割，勢將有
    損該不動產之經濟效用，不僅於兩造之使用收益有所不便，且無法終止兩造間關
    於該遺產之紛爭，茲為顧及兩造之利益及公平起見，自以將系爭屋地予以變賣，
    再依民法第一千一百四十四條第一款之規定按兩造應繼分之比例，即各二分之一
    分配所得價金為宜，爰判決如主文第一項所示。
五、再按，分割遺產之訴為必要共同訴訟，原、被告地位本可互換，本件原告起訴雖
    於法有據，惟被告應訴實因訴訟性質所不得不然，故所為抗辯自為伸張或防禦權
    利所必要，是以本院認本件之訴訟費用應依兩造繼承遺產之應繼分比例負擔較為
    公允，爰諭知如主文第二項所示。
六、據上論結，本件原告之訴為有理由，依民事訴訟法第八十一條第二款、第八十五
    條第一項前段，判決如主文。
中      華      民      國    九十      年      十      月    十一      日
                                  臺灣苗栗地方法院民事庭
~B法      官  林  燦  都
右為正本係照原本作成。
如對本判決上訴，須於判決送達後廿日內向本院提出上訴狀。
~B法院書記官  張  文  玲
中      華      民      國    九十      年      十      月    十一      日


司法院資訊處製作；財團法人民間司法改革基金會備份。
